臺灣高等法院民事判決　　　　　　　　 94年度重上字第431號
上　訴　人　乙○○
　　　　　　丙○○
共　　　同
訴訟代理人　蔡正廷律師
被 上訴 人　甲○○
訴訟代理人　詹順發律師
上列當事人間所有權移轉登記事件，上訴人對於中華民國94年6
月17日臺灣士林地方法院93年度重訴字第64號第一審判決提起上
訴，本院於94年10月25日言詞辯論終結，判決如下：
    主      文
上訴駁回。
第二審訴訟費用由上訴人負擔。
    事實及理由
一被上訴人起訴主張：伊於民國92年10月15日將所有如原判決附
  表所示不動產（下稱系爭不動產）出售予上訴人丙○○，訂立
  不動產買賣契約（下稱系爭92年契約），總價新臺幣（下同）
  750萬元，分4期付款，即簽約款15萬元、備證款35萬元，完稅
  款25萬元，尾款675萬元。丙○○指定上訴人乙○○為登記名
  義人，已於92年10月31日辦畢所有權移轉登記。嗣丙○○無力
  付款，雙方於93年2月10日就尾款另立協議書（下稱系爭協議
  書），約定丙○○應於93年4月15日支付尾款中之100萬元，另
  180萬元由丙○○設定第二順位抵押權與伊，並分期付款。乃
  丙○○仍無力付款，遂與伊於93年2月26日合意解除前揭買賣
  契約，並代理乙○○簽立不動產買賣契約書（下稱系爭93年契
  約），承諾將系爭不動產移轉登記與伊，且約定於在93年3 月
  5日前將系爭不動產交付與伊，乙○○亦於93年3月3日立具承
  諾書（下稱系爭承諾書）承認前揭丙○○之代理行為。惟上訴
  人於伊辦理系爭不動產移轉登記時，向地政機關異議，致過戶
  申請遭退件，其又未將如原判決附表所示建物（下稱系爭建物
  ）點交與伊，顯已違約，應自93年3月6日起連帶給付每日依交
  易總價千分之1計算違約金即7,500元迄交付系爭建物止。爰依
  系爭93年契約之約定，求為命(一)上訴人乙○○將系爭不動產移
  轉登記與被上訴人，上訴人並將系爭不動產騰空交付與被上訴
  人、(二)上訴人自93年3月6日起至交付系爭不動產與被上訴人止
  ，按日連帶賠償被上訴人7,500元之判決。
  上訴人則以：系爭92年契約總價為620萬元，非被上訴人所稱
  750萬元，系爭協議書、承諾書因被詐欺而簽立，系爭93年契
  約係被脅迫而訂立，伊均依民法第92條撤銷之。93年2月2日設
  定第二順位抵押權216萬元與被上訴人之事，伊不知情，應屬
  偽造文書行為。伊等無違約行為，被上訴人主張沒收伊交付之
  價金及尾款支票、保證本票等，均無理由。另伊就被上訴人主
  張解約後回復原狀，主張同時履行抗辯，請求被上訴人返還尾
  款支票15張、本票2張、乙○○印章、價金975,000元本息、銀
  行貸款470萬元本息及費用、稅捐、切結書等。再依系爭93 年
  契約第11條之約定，被上訴人應先付清尾款，伊始有交屋之責
  任，於被上訴人未付尾款之前，不得請求伊支付每日7,500 元
  違約金云云，資為抗辯。
二原審判命乙○○將系爭不動產移轉登記與被上訴人、上訴人將
  系爭建物騰空交付被上訴人，駁回被上訴人其餘之請求，上訴
  人提起上訴，聲明：
  (一)原判決不利上訴人部分廢棄。
  (二)上廢棄部分，被上訴人在第一審之訴及假執行之聲請均駁回
    。
  被上訴人則聲明：上訴駁回。
  （被上訴人就其原審敗訴部分未提起上訴而告確定）。
三被上訴人主張上揭事實，提出系爭92年契約、協議書、系爭不
  動產登記謄本、系爭93年契約、承諾書、臺北市士林地政事務
  所93年3月9日北市士地一字第09330364900號函、發票日原為
  92 年10月30日嗣改為94年10月30日之面額15萬元及35萬元支
  票等件為證（原審卷(一)第12－40頁,140,141,142 頁），上訴
  人就該等證物形式上之真正不爭執，另就系爭建物現由上訴人
  占用中、系爭93年契約係解除被上訴人與丙○○間系爭92年契
  約及系爭協議、系爭92年契約經解除後，其應將系爭不動產移
  轉登記返還、並將系爭建物點交予被上訴人等情亦不爭執（原
  審卷(二)第19、20,79頁），惟以前詞為辯。另上訴人丙○○原
  名趙玉君，於93年6月4日改名，有其戶籍謄本在卷可參（原審
  卷(一)第86頁）。
四查系爭92年契約上載：「買賣總價為柒佰伍拾萬元正」，另參
  諸系爭協議書第1條、第2條分別約定「部分尾款100萬元‧‧
  ‧」、「雙方約定另尾款180萬元‧‧‧」（原審卷(一)第15,27
  頁），再加上銀行貸款470萬元（原審卷(二)第78頁），合計亦
  為750萬元，顯見系爭92年契約約定買賣總價確為750萬元，非
  上訴人辯稱之620萬元。雖上訴人質疑該價格比市價高，或辯
  稱被上訴人未支付仲介佣金，仲介要求收取證人費等情，然買
  賣不動產價格究比市價高或低係主觀之認知，上訴人之質疑不
  足以動搖系爭92年契約約定之買賣總價為750萬元之事實，另
  仲介公司是否向被上訴人收取佣金，亦與上開買賣總價為750
  萬元無涉，況上訴人未舉證證明系爭92年契約約定總價應為
  620萬元，其上開辯解均無足採。另系爭協議書載：「就‧‧
  ‧（系爭不動產）之未交付之尾款協議如下」，並約定就系爭
  92 年契約未交付尾款之事如何解決（按被上訴人受領款項計
  975,000元〔原審卷(二)第20頁〕，扣除簽約款15萬元、備證款
  35萬元、完稅款25萬元，餘255,000元即為支付部分尾款，然
  尾款應為675萬元，故有不足）、雙方協議延期支付及設定抵
  押權、收取租金等事宜，有系爭協議書在卷可憑（原審卷(一)第
  27頁），顯系爭協議書僅在補充系爭92年契約有關款項履行之
  問題，即上訴人款項之支付協議為銀行貸款470萬元債務人名
  義改為乙○○（原審卷(二)第78頁），100萬元於93年4月15日前
  支付、另180萬元分3年攤還，非全面取代之，則被上訴人主張
  系爭協議為系爭92年契約之補充條款，堪認為實在。至於上訴
  人先前已支付之975,000元如何解決，無論係丙○○所稱：「
  但因為原告（被上訴人）說他要給仲介抽成的錢，所以這件事
  先不要提‧‧‧」（原審卷(一)第125頁），或被上訴人主張此
  部分已經其依約定沒收（原審卷(一)125頁），均與上開認定無
  涉。上訴人另辯稱系爭協議書、承諾書係被詐欺，系爭93年契
  約係被脅迫而訂立，其等依民法第92條撤銷之云云。惟丙○○
  於原審到場陳述：「（當初為何會簽93年2月10日之協議書？
  是在何處簽的？）是在太平洋房屋簽的，是因為原告（被上訴
  人）說要解決這件事情，所以由原告（被上訴人）本人打電話
  叫我去高代書那邊，叫高代書現場寫的，內容並非原先約定好
  ，內容部分我有當場簽名，但部分內容我不太瞭解，其中第1
  條100 萬部分我已經付了，但因為原告（被上訴人）說他要給
  仲介抽成的錢，所以這件事先不要提，所以才會寫在上面看起
  來這個錢還沒付，這個錢是照750萬來寫這個協議書，當初還
  未撕破臉‧‧‧」、「（2月26日為何會簽這個不動產買賣契
  約？）‧‧‧原告（被上訴人）就跑到我店裡來，當時我還在
  替客人服務，原告（被上訴人）就在門外等我，我一出來的時
  候就有一堆人，加上原告（被上訴人）大約有6人，有原告（
  被上訴人）的先生、弟弟及他弟弟帶來的兩個人及自稱為原告
  （被上訴人）學生的人，我也搞不清楚發生了什麼事，我只是
  因為不要將給太平洋房屋賣房子，後來原告（被上訴人）說房
  子要還給他，我說好但是其他的東西都要還給我，但他們都一
  直不願意離開，店裡面有我的老闆，洗頭的人，還有設計師，
  但我只是附設美容室而已，所以只有我一個人，當初原告（被
  上訴人）打電話找一個于代書來寫這個契約，面對現場這麼多
  人我不得不答應，當初我不知道原告（被上訴人）沒收我之前
  支付的975,000元，契約書上也未註明要沒收，後來簽完約後
  原告（被上訴人）那批人才離開，其他的動作我沒有看到，是
  旁邊的人說的有人拿電擊棒在那邊晃，還說是三重的兄弟，有
  人叫我賠一百多萬，應該是原告（被上訴人）的弟弟說的，因
  為我都在裡面，我很害怕，所以沒有看到那批人有其他舉動」
  等語（原審卷(一)第125,126頁），然丙○○未舉證以實其說，
  況被上訴人並未否認收領上訴人支付之975,000元，僅主張已
  經其沒收而已，且依丙○○上開陳述，93年2月26日店內尚有
  其老闆、設計師、店內顧客等多人在場，其亦未見（「是旁邊
  的人說‧‧‧我都在裡面‧‧‧所以沒有看到‧‧‧」）與被
  上訴人一起到場之人有何舉動，使其受詐欺或脅迫致意思受到
  扭曲或壓制，另乙○○部分亦未見其舉證以實其說，上訴人上
  開有關撤銷意思表示之辯解，均無足採。
五系爭92年契約經解除後，乙○○應將系爭不動產移轉登記與被
  上訴人，及上訴人應將系爭建物騰空交付被上訴人，為上訴人
  所不爭執（原審卷(二)第79頁），被上訴人請求(一)乙○○應將系
  爭不動產移轉登記與被上訴人；(二)上訴人應將系爭建物騰空交
  付被上訴人，於法有據，應予准許。上訴人雖主張同時履行抗
  辯，請求被上訴人同時返還尾款支票15張、本票2張、乙○○
  印章、前所支付之975,000元本息、銀行貸款470萬元本息及費
  用、稅捐等，為被上訴人所拒，並主張其已沒收上訴人前所支
  付之975,000元，另契約已有特別約定，上訴人不能主張同時
  履行抗辯等語。按「因契約互負債務者，於他方當事人未為對
  待給付前，得拒絕自己之給付，但自己有先為給付之義務者，
  不在此限」，民法第264條第1項定有明文。依系爭93年契約第
  2條、第3條、第14條約定：「本契約原係甲方（被上訴人）所
  有，由乙方（乙○○）買受，且已過戶完成，因雙方解除原買
  賣契約，該房地已過戶給乙方（乙○○）後，再訂自乙方（乙
  ○○）過戶給甲方（被上訴人）‧‧‧」、「乙方（乙○○）
　應於前條第1款付款時，交付所有權狀，第1款付款時交付印鑑
  證明書，戶籍資料等產權移轉應配合全部證件及蓋妥辦理移轉
  登記等有關書表予指定之登記代理人‧‧‧」、「註一：雙方
  約定應於93年3月5日前將本標的交付甲方（被上訴人）‧‧‧
  」；另系爭承諾書（按系爭承諾書日期為93年3月1日，但兩造
  均不爭執實際書寫日期為93年3月1日〔原審卷(一)第9,35,48頁
  ）上載：「立書人乙○○承認趙玉君代理本人於93年2月26日
  與甲○○小姐簽訂之不動產買賣契約書如附件一所示，並願確
  實履行之且同意即日起即將附表所示之不動產過戶登記給甲○
  ○小姐（身分證‧‧‧）及在93年3月5日之前將房屋點交之‧
  ‧‧」（原審卷(一)第31,33,35頁）。即上訴人亦自認：「上訴
  人乙○○已依一般買賣契約習慣配合被上訴人辦理系爭買賣標
  的物所有權移轉登記‧‧‧」（本院卷第21頁），依上開約定
  暨上訴人之自認，上訴人有先為給付之義務，依民法第264條
  第1項但書之規定，其自無主張同時履行抗辯之權利。至其另
  辯稱系爭93年契約無特約事項，且被上訴人未依約給付尾款，
  其無須先移轉登記及於93年3月5日前點交系爭建物云云。然其
  應於93年3月5日前交付買賣標的之約定，係記載於系爭93年契
  約第14條「特約事項：」之後，雖以「註一」形式記載，然其
  緊接於「第14條：特約事項：」之後，自應認為該「註一」即
  為第14條特約事項之內容。又系爭93年契約形式上雖由被上訴
  人任買主（即甲方），乙○○任賣主（即乙方），而以制式印
  刷之不動產買賣契約書所作，但其實質則為解除系爭買賣契約
  及後續返還義務之約定，有如前述，故契約無買賣總價之約定
  ，亦無付款期限之約定，是該契約書所印刷有關買賣不動產之
  一般契約條文，並非均可適用，其中之第8條、第11條記載有
  關甲方（被上訴人）付清尾款日為交屋日，係制式印刷之條文
  ，實際上，雙方既未約定買賣總價（並未約定由被上訴人以
  750萬元買回系爭不動產），亦未約定尾款，自無從認為該付
  清尾款日為交屋日之條文有何適用之餘地，上訴人上開辯解自
  無足採。況系爭92年契約係被上訴人與丙○○間買賣契約，同
  時約定系爭不動產以乙○○為登記名義人，並已為移轉登記，
  嗣該契約經系爭93年契約解除，另生登記名義人乙○○須將系
  爭不動產移轉登記與被上訴人之義務，換言之，被上訴人與丙
  ○○間買賣契約、解除買賣契約係一法律關係，乙○○願意將
  系爭不動產移轉登記與被上訴人係另法律關係，此二法律關係
  非基於同一雙務契約而生，準此，乙○○將系爭不動產移轉登
  記與被上訴人及交付義務自不生同時履行抗辯權之問題，其以
  同時履行抗辯權之理由提起本件之上訴，自無理由。
六至於被上訴人主張已沒收上訴人前所支付之975,000 元、銀行
  貸款470萬元及尾款支票、保證本票及乙○○之印章等，即上
  訴人主張同時履行抗辯應返還部分，查系爭92年契約、系爭協
  議書均由系爭93年契約合意解除等情，為兩造所不爭執，該合
  意解除契約非以系爭92年契約、系爭協議書當事人任一方是否
  違約為前提，本院自無庸審酌兩造有無違約或沒收價金之必要
  。又上訴人無主張同時履行抗辯之權利，業如前述，亦無須同
  時為對待給付之判決。從而，被上訴人前揭主張沒收之部分是
  否有理由，本院自無庸審酌，遑論被上訴人應否返還上開款項
  、支票、本票、乙○○印章等，與乙○○應將系爭不動產移轉
  登記與被上訴人、應將系爭建物騰空交付被上訴人非屬同一雙
  務契約，上訴人仍無同時履行抗辯之權利得主張。
七被上訴人依系爭93年契約、系爭承諾書之約定，請求乙○○將
  系爭不動產移轉登記與被上訴人，及上訴人應將系爭建物騰空
  交付被上訴人，於法有據，應予准許。原審就上開應准許部分
  ，為上訴人敗訴之判決，且未命被上訴人同時為對待給付，並
  依兩造之聲請，酌定相當擔保金為假執行及免為假執行之諭知
  ，核無不合。上訴意旨指摘原判決此部分不當，求予廢棄改判
  ，為無理由，應予駁回。
八本件因事證已臻明確，兩造其餘攻擊、防禦方法及所為之立證
  ，與判決之結果不生若何影響，無庸再逐一予以論究，合併敘
  明。
據上論結，本件上訴為無理由，依民事訴訟法第449條第1項、第
78條，判決如主文。
中　　華　　民　　國　　94　　年　　11　　月　　8 　　日
　　　　　　　　　民事第十七庭  審判長法  官  沈方維
                                      法  官  王淇梓
                                      法  官  湯美玉
正本係照原本作成。
如不服本判決，應於收受送達後20日內向本院提出上訴書狀，其
未表明上訴理由者，應於提出上訴後20日內向本院補提理由書狀
（均須按他造當事人之人數附繕本）上訴時應提出委任律師或具
有律師資格之人之委任狀；委任有律師資格者，另應附具律師資
格證書及釋明委任人與受任人有民事訴訟法第466條之一第一項
但書或第二項（詳附註）所定關係之釋明文書影本。
中　　華　　民　　國　　94　　年　　11　　月　　9 　　日
　　　　　　　　　　　　　　　　　　　書記官  賴淑真
附註：
民事訴訟法第四百六十六條之一（第一項、第二項）：
對於第二審判決上訴，上訴人應委任律師為訴訟代理人。但上訴
人或其他法定代理人具有律師資格者，不在此限。
上訴人之配偶、三親等內之血親、二親等內之姻親，或上訴人為
法人、中央或地方機關時，其所屬專任人員具有律師資格並經法
院認為適當者，亦得為第三審訴訟代理人。
